最高法院刑事判決            一○○年度台上字第六五六○號
上  訴  人  台灣高等法院花蓮分院檢察署檢察官
上  訴  人
（被  告）  鄭文賢
選任辯護人  蘇建榮律師
被      告  胡武仁
選任辯護人  李泰宏律師
上列上訴人等因被告等違反貪污治罪條例等罪案件，不服台灣高
等法院花蓮分院中華民國九十九年九月一日第二審判決（九十九
年度上訴字第七三、七四號，起訴及追加起訴案號：台灣台東地
方法院檢察署九十六年度偵字第一二三八、一九一六號），提起
上訴，本院判決如下：
    主  文
上訴駁回。
    理  由        
按刑事訴訟法第三百七十七條規定：上訴於第三審法院，非以判
決違背法令為理由不得為之；是提起第三審上訴，應以原判決違
背法令為理由，係屬法定要件；如果上訴理由書狀並未依據卷內
訴訟資料具體指摘原判決不適用何種法則或如何適用不當，或所
指摘原判決違法情事顯與法律規定得為第三審上訴理由之違法情
形不相適合時，均應認其上訴為違背法律上之程式，予以駁回。
一、胡武仁（即檢察官上訴）部分：
本件原判決就被告胡武仁部分，以公訴（起訴及追加起訴）意旨
略稱：胡武仁自民國八十七年三月一日起至九十五年二月二十八
日止，擔任台東縣延平鄉（下稱「延平鄉」）第十三屆、第十四
屆鄉長，係依據法令從事於公務之人員。其為答謝好友鄭文賢（
另如後述）於競選鄉長期間之幫忙，竟自八十八年六月間起至八
十九年八月間止，為規避政府採購法公開招標之規定，故意將延
平鄉公所之營繕工程招標金額均定為新台幣（下同）一百萬元以
下，且於辦理原判決附表七（以下僅記載附表序列）所示之一百
零七項工程採購案時，基於概括之犯意，連續在其職務上所掌之
延平鄉公所公文簽辦單或簽呈等相關公文書上虛偽登載：請依中
央機關未達公告金額採購管理辦法第二條第二款採限制性辦理，
並通知以下三家殷實廠商（各如附表七所示之廠商）來所參與採
購事宜等旨，復利用不知情之承辦人員陳敏鳴及周玉如，在附表
七所示工程之開標紀錄表等職務上所掌公文書上，登載不實之比
價紀錄，均足以生損害於延平鄉公所辦理限制性招標之公平性及
正確性。又與鄭文賢共同基於直接圖特定廠商私人不法利益之概
括犯意聯絡，先由鄭文賢邀集鄧富巍、趙路（均另經第一審判
決判處罪刑並諭知緩刑確定）、蔡振文、范添生（均另經原判決
判處罪刑並諭知緩刑確定）及邱榮坤（已死亡。以下除分別載稱
姓名者外，上開五人合稱為「鄧富巍等五人」）至台東縣鹿野鄉
天祥營造有限公司（下稱「天祥營造公司」）之辦公室，由鄭文
賢向鄧富巍等五人表示，彼有辦法取得延平鄉公所所有限制性招
標工程，並分配予鄧富巍等五人施作，惟鄧富巍等五人必須支付
得標金額一成之回扣予鄭文賢；經鄧富巍等五人同意後，再由胡
武仁在附表七所示工程發包時，指定鄭文賢所交付之廠商名單中
之三家參與比價，復由鄭文賢協調特定廠商實際承作及陪標。嗣
於投標時，鄭文賢及鄧富巍等五人即依照原先協議不為價格競爭
之方式，分別提出自己擁有或向其他廠商借得之文件資料參與投
標，再由預定得標之廠商得標。胡武仁藉此方法，直接圖鄭文賢
及鄧富巍等五人之不法利益，使鄭文賢及鄧富巍等五人因而獲得
附表七所示得標金額一成之不法利益，合計約八百三十萬元；鄭
文賢並取得約六百十二萬元之回扣等情。因認胡武仁涉犯貪污治
罪條例第六條第一項第四款之圖利罪、刑法第二百十三條之公務
員登載不實公文書罪等罪嫌；所犯二罪，具行為時刑法第五十五
條所定之牽連犯關係等語。經原審審理結果，認不能證明胡武仁
犯罪，因而維持第一審諭知胡武仁無罪部分之判決，駁回檢察官
對胡武仁部分在第二審之上訴；已說明就案內所有證據，本於調
查所得心證而為綜合判斷、取捨之理由。從形式上觀察，原判決
關於胡武仁部分並無違背法令之情形。檢察官對胡武仁部分之上
訴意旨略稱：(一)原判決全盤引用第一審判決之理由，對於檢察官
之第二審上訴意旨所指「…證人陳敏鳴、周玉如、丁育之證言
雖有部分瑕疵，然並非全部錯誤，在扣除有瑕疵之部分後，為何
連正確部分亦不為採認，顯然有因其人而廢其言之不當，例如：
證人陳敏鳴就附表七所列工程，是否有超過一百萬元之證言，固
然超過一百萬元者有二十八件，然而不滿一百萬元者仍有七十九
件，因此就該七十九件而言，證人等人之證詞不該被一併廢棄不
採；再如：工程名稱及經費由被告（胡武仁）決定好後，再交承
辦人執行，已據證人陳敏鳴、周玉如具證甚明。然亦因上述瑕疵
而遭棄置不採，此猶如…實令人無法信服…」等情，未為調查說
明，僅泛稱上開上訴意旨「非有理由」，有應調查而未調查及判
決理由不備之違法。(二)原判決理由欄貳之五(一)雖謂：鄭文賢先後
於九十六年四月二十三日及同年五月二十四日、丁育、陳敏鳴
分別於九十六年五月二十四日、周玉如於九十六年五月二十五日
在法務部調查局（下稱「調查局」）所為之供述，係被告以外之
人於審判外之言詞陳述，皆屬傳聞證據；而胡武仁及其選任辯護
人已就上開陳述之證據能力提出爭執，又上開陳述與刑事訴訟法
第一百五十九條之二或第一百五十九條之三所定情形未相侔合，
應不具證據能力云云。然並未說明何以認定上開陳述「與刑事訴
訟法第一百五十九條之二或第一百五十九條之三所定情形未相侔
合」之理由，有判決理由不備之違法等語。
惟查：犯罪事實之認定，應憑證據，如未能發現相當證據或證據
不足以證明被告犯罪時，自不能以推測或擬制之方法，以為裁判
之基礎。而證據之取捨與證據之證明力如何，均屬事實審法院得
自由裁量、判斷之職權；茍其此項裁量、判斷，並不悖乎通常一
般人日常生活經驗之定則或論理法則，又於判決內論敘其何以作
此判斷之心證理由者，即不得任意指摘其為違法而據為提起第三
審上訴之合法理由。原判決就檢察官起訴據以認定胡武仁有圖利
、公務員登載不實公文書犯行之各項證據，已逐一剖析、審酌，
說明：經綜觀全卷之人證、書證，並無事證足徵胡武仁辦理附表
七所示工程之採購，有故意違反政府採購法第十四條等規定而分
批採購之情形；且胡武仁對於附表七所示工程之預算金額等項，
並無最終之實質決定權，亦難逕認其有規避公開招標限制之意圖
。又胡武仁辦理附表七所示工程之採購，依法皆得採用指定廠商
比價或限制性招標方式辦理，客觀上並無違反執行職務所應遵守
之法令；縱其未建立合格廠商名單，仍未違反政府採購法等規定
。檢察官雖質疑胡武仁收受鄭文賢所提供之廠商名單，目的即在
依此名單指定廠商，以回報鄭文賢為其助選之功。然胡武仁依鄭
文賢所提供之名單為指定廠商之參據，至多僅能說明胡武仁於指
定廠商時，是否有裁量失當之情事，尚不足以證明其因此有圖利
鄭文賢及鄧富巍等五人之主觀犯意。何況，並無證據足認胡武仁
對鄭文賢與鄧富巍等五人已相互協議不為價格競爭或借牌投標之
事實有所知悉或認識。而指定何廠商投標比價，既屬機關首長之
行政裁量權限，胡武仁於指定廠商時，除參酌鄭文賢所提供之名
單外，另參考周玉如所記錄之工程名冊及先前曾得標承攬延平鄉
公所營繕工程之廠商，綜合考量延平鄉係屬山地鄉，一般廠商承
作意願不高，且附表七所示工程之採購，多有締約發包之時效性
等因素而指定廠商，乃係依法執行職務，核無裁量瑕疵之違法可
指，亦乏其他積極事證足認其有不法，自難徒憑胡武仁裁量權行
使結果造成他人之得利，即認其有不法圖利他人之犯意。至檢察
官雖提出鄭文賢及鄧富巍等五人、出借商號名義之證人李介元等
人之證述及卷附相關書證為論據，然該等證據僅可證明胡武仁曾
收受鄭文賢所提供之廠商名單，並於經辦附表七所示工程之採購
時，有以機關首長權限指定該名單內之廠商比價或採用限制性招
標，並使鄭文賢及鄧富巍等五人獲得工程承攬之利益等事實，尚
不足以證明胡武仁有違背法令、圖利他人之犯罪故意；另採購附
表七所示工程之相關簽辦單、簽呈、開標紀錄等公文書，非屬胡
武仁本於鄉長職務所掌之公文書，且乏積極證據足證其明知該等
公文書上所登載之事項係屬不實。因認檢察官所提出之證據，尚
不足憑以獲得胡武仁有罪心證之理由（見原判決正本第六五至一
二四頁、第一二四至一二六頁理由欄貳之六(二)1.至5.、(四)）。經
核俱與卷內資料相符；原判決關於胡武仁部分之論斷並無違反經
驗法則、論理法則，亦無違背證據法則、判決理由不備、理由矛
盾、不適用法則或適用法則不當之違誤。又原判決就鄭文賢於九
十六年四月二十三日、同年五月二十四日、丁育、陳敏鳴於九
十六年五月二十四日及周玉如於九十六年五月二十五日在調查局
所為之供述，如何與刑事訴訟法第一百五十九條之二、第一百五
十九條之三所定情形未相侔合等情，未詳加論敘（見原判決正本
第五六頁理由欄貳之五(一)）；固稍欠週延。然原判決就彼等在各
該日期，於檢察官訊問時所為與彼等在調查局所述相同內容之證
詞，已說明係具有證據能力（見原判決正本第五八至六０頁理由
欄貳之五(四)、(五)），並敘明各該陳述如何不足憑為胡武仁有罪認
定依據之論斷理由（如前所述）；是尚不得執此指摘原判決有違
背證據法則或有判決理由不備之違法。再檢察官於原審審判期日
，經審判長詢以「尚有（何）證據請求調查？」時，復答稱：「
無」（見上訴字第七三號卷第二四七頁）。原審未再為其他無益
之調查，亦難謂有調查職責未盡之違法。檢察官之上訴意旨所指
各節，顯非依據卷內訴訟資料具體指出有何足資證明胡武仁有圖
利、公務員登載不實公文書犯罪之積極證據而原審未予調查審酌
，僅就原審調查證據及對於證據證明力判斷等職權之適法行使，
任意指摘，核與法律規定得為第三審上訴理由之違法情形，不相
適合。應認檢察官對原判決關於胡武仁部分之上訴為違背法律上
之程式，予以駁回。
二、鄭文賢（即鄭文賢上訴）部分：
本件原判決就上訴人鄭文賢部分，維持第一審依行為時刑法第五
十五條牽連犯之規定，從一重論處鄭文賢共同連續意圖獲取不當
利益，而以協議使廠商不為價格之競爭（下稱「合意圍標」）罪
刑（處有期徒刑三年，減為有期徒刑一年六月。被訴圖利部分，
不另為無罪之諭知）之判決，駁回鄭文賢及檢察官在第二審之上
訴，已詳敘其調查證據之結果及證據取捨並認定事實之理由；所
為論斷，均有卷存證據資料可資覆按。從形式上觀察，原判決關
於鄭文賢部分並無違背法令之情形。鄭文賢之上訴意旨略稱：(一)
各廠商參與投標延平鄉公所工程之投標價格若干，係由彼等自行
決定；鄭文賢並未代為決定或參與。原判決認各廠商須在投標前
向鄭文賢報告，由鄭文賢統籌決定各次工程由何人得標施作、得
標廠商及陪標廠商之不實標價各應如何填寫等相關事宜云云，顯
與鄭文賢之供述及蔡振文所證稱：「我的（得標工程）就我自己
決定；陪標的，我會告訴他們提高價格」等語不符。原判決之認
定事實與所採證據不符，有證據上理由矛盾之違誤。(二)依延平鄉
公所工程投標之程序，若標價過高，仍可減價得標；故投標時只
須顯示出得標、陪標價格之間有高低即可。又得標廠商自有其成
本考量，非必然採取低價方式投標。本件並無公務員涉案，鄭文
賢亦不知工程之真正底價；鄭文賢或可提供建議，但不必亦不能
替得標者決定價格。原判決認定係由鄭文賢統籌決定相關事宜，
亦有違經驗及論理法則等語。
惟查：原判決已綜合卷內所有證據資料及調查證據之結果，於理
由欄詳敘認定鄭文賢有原判決事實欄一所載，於經由友人林添平
（已死亡）而得知延平鄉公所取得小型工程補助款約五千萬元後
，為承攬各該工程，先於八十八年間五月前之某日，邀集鄧富巍
等五人在天祥營造公司之辦公室，由鄭文賢向鄧富巍等五人表示
，彼有辦法使特定廠商受不知情之鄉長胡武仁指定為延平鄉公所
限制性招標工程之投標廠商，並分配予鄧富巍等五人施作，惟鄧
富巍等五人必須支付得標金額之一成予鄭文賢；經鄧富巍等五人
同意後，鄭文賢即與鄧富巍等五人共同基於合意圍標以獲取不當
利益之犯意聯絡，分別提供附表一、二、三（其中編號１、２）
、四（其中編號１至３）、五、六所示之廠商名單，由胡武仁在
辦理附表七所示一百零七項工程之採購時，指定其中三家廠商參
與比價（附表七編號、、、除外），復由鄭文賢居中協
調、決定由何廠商、以何標價參與投標及得標工程之實際承作人
（附表七編號除外）；鄭文賢因此獲得附表九「超額利潤合計
」欄所示之不當利益，共計八百二十九萬一千零六十元（其中約
四百二十萬元交付林添平）等犯行之論斷理由（見原判決正本第
一七至一九頁理由欄壹之二(一)1.）。經核原判決關於鄭文賢合意
圍標部分之採證認事並無違反經驗法則、論理法則，亦無任意推
定犯罪事實、違背證據法則、查證未盡、判決理由不備、理由矛
盾、不適用法則或適用法則不當之違誤。而依卷內資料，鄭文賢
於原審審理時，除否認有業務上登載不實文書之偽造文書犯意以
外，餘均坦承屬實；蔡振文亦坦認所有被訴之合意圍標犯行（見
上訴字第七三號卷第二四七至二五０頁）。原判決援引鄭文賢之
自白及蔡振文之證詞，作為認定鄭文賢本件犯罪事實之依據，並
無證據上理由矛盾之違誤。又依原判決確認之事實，鄭文賢係在
彼與鄧富巍等五人之間，居中協調、決定由何廠商、以何標價參
與投標及得標工程之實際承作人等事宜（見原判決正本第四頁第
六至九行）；原判決並未認定係由鄭文賢單獨決定得標、陪標之
廠商、標價。是以，相關工程之實際底價如何、得標廠商如何考
量成本等情，均無礙於鄭文賢本件犯罪事實之成立；自不得執此
指摘原判決認定事實有違經驗及論理法則。鄭文賢之上訴意旨(一)
、(二)所指各節，或就原審採證認事職權之適法行使及原判決已明
白論斷之事項，重為事實上之爭執；或憑個人主觀意見，任為指
摘，俱難謂係適法之第三審上訴理由。至鄭文賢之其他上訴意旨
，並未依據卷內訴訟資料指摘原判決關於鄭文賢合意圍標部分有
何具體違背法令之情形，核與法律規定得為第三審上訴理由之違
法情形，不相適合。應認鄭文賢對原判決關於其合意圍標部分之
上訴為違背法律上之程式，予以駁回。另得上訴之合意圍標部分
，鄭文賢之上訴不合法，本院從程序上予以駁回，對於其牽連所
犯之刑法第二百十六條、第二百十五條行使業務上登載不實文書
罪部分，係屬刑事訴訟法第三百七十六條第一款之案件，此部分
既經第二審判決，依法不得上訴於第三審法院，自無從適用審判
不可分原則，併為實體上審判；鄭文賢對於其行使業務上登載不
實文書部分之上訴亦不合法，併予駁回。
據上論結，應依刑事訴訟法第三百九十五條前段，判決如主文。
中    華    民    國  一○○  年   十一   月  二十四  日
                      最高法院刑事第三庭
                          審判長法官  林  永  茂  
                                法官  蘇  振  堂  
                                法官  林  秀  夫  
                                法官  林  立  華  
                                法官  蔡  國  在  
本件正本證明與原本無異
                                      書  記  官  
中    華    民    國  一○○  年   十一   月  二十八  日
                                                      Q